臺灣高雄地方法院刑事判決　　　　　　 96年度簡上字第708號
上　訴　人
即　被　告　丙○○
上列上訴人因詐欺案件，不服本院高雄簡易庭於中華民國96年6
月12日以96年度簡字第3144號所為之判決（檢察官聲請簡易判決
處刑案號：96年度偵字第8136號），提起上訴，本院管轄之第二
審合議庭判決如下：
    主  文
原判決撤銷。
丙○○幫助犯詐欺取財罪，處有期徒刑月，如易科罰金，以銀
元佰元即新臺幣玖佰元折算壹日，減為有期徒刑壹月又拾伍日
，如易科罰金，以銀元佰元即新臺幣玖佰元折算壹日。
    事  實
一、丙○○可預見將金融帳戶交付他人使用之行徑，常與財產犯
    罪所需有密切之關聯，竟仍以縱有人以其金融帳戶作為詐欺
    取財之犯罪工具，亦不違背其本意之幫助犯意，先於95年初
    某日，在不詳處所，將其在中華郵政股份有限公司（現改名
    臺灣郵政股份有限公司）高雄民壯郵局（下稱民壯郵局）開
    設之帳號000-00000000000000號，及其女乙○○（另為不起
    訴處分）在民壯郵局開設之帳號000-00000000000000號之帳
    戶存摺、印鑑及提款卡等資料，均交付詐欺犯罪集團及其所
    屬成員使用，並告知上開帳戶之密碼。嗣該集團成員取得前
    開帳戶存摺、提款卡及密碼等物交由其所屬之詐欺集團成員
    ，並意圖為自己不法之所有，於民國95年2 月21日，冒用臺
    灣臺北地方法院之名義，撥打電話予甲○○，佯稱伊銀行帳
    戶遭人盜用，淪為洗錢工具，並指示甲○○與冒名調查人員
    、檢察官聯絡，致甲○○陷於錯誤，遂於多次匯款入其他帳
    戶，並於同年3 月8 日分別匯款新臺幣（下同）200 萬元、
    139 萬元至丙○○及乙○○前開民壯郵局帳戶內。嗣甲○○
    發覺有異，報警處理，始悉前情。
二、案經臺南縣政府警察局學甲分局報告臺灣臺南地方法院檢察
    署呈請臺灣高等法院檢察署檢察長核轉臺灣高雄地方法院檢
    察署檢察官偵查並聲請簡易判決處刑。
    理  由
壹、證據能力部分：
    被告以外之人於審判外之陳述，雖不符刑事訴訟法第159 條
    之1 至第159 條之4 之規定，而經當事人於審判程序同意作
    為證據，法院審酌該言詞陳述或書面陳述作成時之情況，認
    為適當者，亦得為證據，刑事訴訟法第159 條之5 第1 項定
    有明文。被告及檢察官對於本判決所引用之審判外陳述證據
    之證據能力，於本院審判程序時，均表示同意作為本案證據
    使用，茲審酌該等書面陳述作成時之情況，並無非法取供或
    不宜作為證據之情事，依刑事訴訟法第159 條之5 第1 項之
    規定，得作為證據。
貳、認定犯罪事實所憑之證據及理由：
一、訊據被告丙○○固坦承上開000-00000000000000號、000-00
    000000000000郵局帳戶分係其及其女乙○○所有，且均由其
    保管乙情，惟矢口否認有何詐欺犯行，辯稱：上開2 郵局帳
    戶存摺及提款卡因放在機車置物箱內，連同密碼都遺失，沒
    有幫助詐欺云云。經查：
（一）被告丙○○本人設立上開郵局帳戶及於95年2 月17申請辦
      理語音系統設定成功，另證人乙○○之上開帳戶則於95年
      2 月20日申請語音系統成功，此經被告丙○○及證人乙○○陳述在卷，且有臺灣郵政股份有限公司高雄郵局書函及
      檢送之交易清單、被告申請使用電話語音服務申請書等附
      卷可查（見96年度偵字第8136號卷第5 ～9 頁）；再被害
      人甲○○因遭不詳成年人冒用臺灣臺北地方法院名義表示
      銀行帳戶遭人盜用，淪為洗錢工具等情，至甲○○陷於錯
      誤，而將200 萬元、139 萬元之款項，分別於95年3 月8
      日匯入被告丙○○及同案被告乙○○所有之上開郵局帳戶
      內，業據被害人甲○○於警詢證述綦詳，且有匯款回聯條
      影本及被告丙○○、同案被告乙○○上開帳戶之交易明細
      各1 份在卷可查（見警詢卷第1 ～9 頁、上開偵查卷第7
      ～9 頁），故被告原來保管之上開2 帳戶遭不詳人士利用
      ，作為對他人詐欺犯罪工具之事實，堪以認定。
（二）被告雖辯稱係欲辦理孫子陳愷翊保險之相關事宜，經告以
      可辦理語音系統查詢帳戶剩扣除保費之餘額而避免長跑郵
      局之麻煩，故於辦理語音系統後將其與女兒乙○○之存摺
      、提款卡、密碼、印章放在牛皮紙袋而均放置於機車置物
      箱內等語。然查：
   (1) 犯罪集團使用人頭帳戶作為洗錢工具之手段，早已為平面
      及電子媒體所揭露，以被告丙○○之年齡、智識及社會生
      活經驗以觀，應知須將上開物品小心保管，避免遺失而遭
      犯罪集團利用，而被告係於95年2 月17日辦理語音系統，
      證人乙○○前開民壯郵局帳戶則於同年2 月20日辦理語音
      系統，均已離被告所稱於95年3 月23日發現存簿、晶片卡
      遺失已逾1 個月，然被告竟於此1 個月期間內均將其與乙○○之帳戶放置於機車置物箱內毫未發現且未取出，顯與
      常情不符；況被告丙○○於本院表示證人乙○○係自己申
      請語音服務以繳交小孩子之保險費等語（見本院卷第48頁
      ），顯見被告於95年2 月17日辦理上開郵局帳戶之語音系
      統後，應已將其存摺、提款卡等物自其機車置物箱取出，
      否則證人乙○○如何於95年2 月20日前往郵局辦理語音系
      統，益見被告上開所辯，顯與事實不符，洵不足採。
   (2) 又被告如確以上開郵局帳戶作為轉帳保險費用等相關事宜
      ，當會預先存入一筆數目以供辦理事後保險公司扣款，然
      被告之上開帳戶於辦理語音系統前僅有47元，縱於辦理語
      音系統及換簿扣款後迄被害人匯入款項前，亦僅曾經於95
      年2 月23日無摺存款100 元後即換簿扣款50元，剩餘41元
      ，且再無同時存入任何款項款，有該交易清單附卷可稽（
      見上開偵查卷第9 頁），是以被告利用上開帳戶之方式，
      除辦理語音信箱，而無大額存款，難認欲用以繳納保險之
      扣款帳戶，故被告上開所辯，與常情相違，而難採信。況
      被告所稱為孫子陳愷翊投保之保單係於95年3 月20日亦即
      被告發現帳戶遺失之95年3 月23日前即簽訂，而簽訂時所
      約定轉帳之帳戶乃係高雄銀行帳戶，均非上開被告或乙○○之民壯郵局帳戶，有國泰人壽保險公司96年2 月12日函
      及函覆要保書、保險狀況一覽表在卷可稽（見臺南地檢95
      年度核交字第906 號卷第103 ～110 頁），顯與被告所辯
      係以上開郵局帳戶投保一情不符。
   (3) 被告雖又於本院辯稱因帳戶遺失，始改由乙○○高雄銀行
      之帳戶，由伊每月現金給予乙○○，因原本係欲以上開郵
      局帳戶每月扣除等語。然上開約定轉帳帳戶之設定，係在
      被告發現郵局存摺等物遺失前所為，業如上述，參以該陳
      愷翊要保書設定定期保險費，其保費係半年繳，有該要保
      書在卷可憑（見臺南地檢95年度核交字第906 號卷第105
      頁），是上開保費繳交既係半年繳交1 次，顯與被告所稱
      係每月上開帳戶扣繳或需常常至郵局查看扣款餘額一節不
      符，堪認被告所辯均為卸責之詞，毫無採信之處。
（三）參以被告上開帳戶於95年3 月8 日跨行轉入被害人匯入之
      139 萬元後，旋即遭提領85萬元及45萬元，另以卡片提款
      6 萬、3 萬元，而在上開日期之前之95年2 月23日（即該
      帳戶遭詐騙集團使用之95年3 月8 日前13天），該帳戶內
      僅剩存款41元等情（聲請簡易判決處刑書誤載為56元，原
      判決仍予誤引），有上開郵局帳戶之交易明細資料2 份在
      卷足憑，再佐以上揭高雄民壯郵局帳戶之交易明細資料顯
      示，於被害人跨行匯入款項時間後，該2 帳戶隨即於當日
      即遭臨櫃現金提領及以卡片提領之紀錄，又證人乙○○前
      開帳戶於同年2 月23日換密碼，當日隨即異常存提100 元
      ，被告及乙○○前開帳戶則係於同年2 月22日、23日異常
      存提款，據此以觀，被告與乙○○辦理語音系統後旋由被
      告將其2 人上開郵局帳戶之存摺、提款卡、密碼轉交不詳
      姓名之詐騙份子，堪予認定。被告所辯上開2 帳戶存摺、
      印鑑等物係遺失，其並未將帳戶提供他人使用等語，顯屬
      卸責之詞。
（四）按犯罪集團之成員若非確定該帳戶不會遭所有人掛失止付
      ，應不至於甘冒帳戶內犯罪所得之款項遭帳戶所有人提領
      之風險。又金融存款帳戶，事關存戶個人財產權益之保障
      ，其專有性自屬甚高，除非本人或本人之親密關係者，難
      認有何理由可自由流通、使用該存摺，一般人均有妥為保
      管阻止他人任意使用之認識，縱特殊情況偶有交付他人使
      用之需，亦必然深入了解用途及合理性後，再行提供以使
      用，始符常情；且該等專有物品如落入不明人士手中，而
      未加以闡明正常用途，極易被利用為與財產有關之犯罪工
      具，此為吾人依一般生活認知所易於體察之常識，而有犯
      罪意圖者，非有正當理由，竟徵求他人提供帳戶，客觀上
      可預見其目的，係供為某筆資金之存入，後再行領出之用
      ，且該筆資金之存入及提領過程係有意隱瞞其流程及行為
      人身份曝光之用意，一般人本於一般認知能力均甚易於了
      解。綜上所述，被告將上開帳戶交付他人使用，其有幫助
      犯罪之不確定故意甚明。
二、綜上所述，被告上開所辯，均不足採信，本件事證明確，被
    告犯行堪以認定，應依法論科。
、論罪科刑：
一、被告行為後，刑法、刑法施行法業已於94年2 月2 日、95年
    6 月14日修正公布，並均自95年7 月1 日施行，參酌最高法
    院95年5 月23日刑事庭第8 次會議決議，應依刑法第2 條第
    1 項之規定，為新舊法比較：
（一）刑法第30條第1 項、第2 項原規定：「幫助他人犯罪者，
      為從犯。雖他人不知幫助之情者，亦同。從犯之處罰，得
      按正犯之刑減輕之」，修正後為「幫助他人實行犯罪行為
      者，為幫助犯。雖他人不知幫助之情者，亦同。幫助犯之
      處罰，得按正犯之刑減輕之」，於本件被告所幫助之正犯
      行為人業已著手實行詐欺取財行為，修正前後規定均認應
      論以幫助犯，且均得減輕其刑，並無歧異之處，自不生比
      較問題，應依一般法律原則，適用現時、有效之裁判時法
      論處。
（二）修正前刑法第33條第5 款規定：「罰金：1 元以上。」修
      正後該款規定「罰金：新台幣1000元以上」，是比較新舊
      法結果，以舊法較有利於行為人。
（三）易科罰金之折算標準，經適用修正前刑法第41條、修正前
      罰金罰鍰提高標準條例第2 條（現已刪除）及現行法規所
      定貨幣單位折算新臺幣條例第2 條之結果，最高得以銀元
      300 元即新臺幣900 元折算1 日，依修正後刑法第41條之
      規定，則係以新臺幣1000元、2000元或3000元折算一日，
      比較結果，自以舊法有利於被告。
（四）經綜合比較結果，新法對被告並非有利，應依刑法第2 條
      第1 項前段之規定，適用行為時法即修正前之刑法處斷之
      。
二、按刑法上之幫助犯，係對於犯罪與正犯有共同之認識，而以
    幫助之意思，對於正犯資以助力，而未參與實施犯罪之行為
    者而言，是以，如未參與實施犯罪構成要件之行為，且係出
    於幫助之意思提供助力，即屬幫助犯，而非共同正犯。被告
    將前揭2 帳戶交予不詳姓名詐騙份子之成年人後，復由不詳
    詐騙份子被害人施以詐術，致被害人陷於錯誤，而將帳戶存
    款轉匯入被告所提供之帳戶，核其所為係犯刑法第30條第1
    項、第339 第1 項之幫助共同詐欺取財罪，並應依刑法第30
    條第2 項之規定，按正犯之刑減輕之。
三、原審認被告罪證明確，予以論罪科刑，固非無見，惟未及審
    酌依中華民國96年罪犯減刑條例予以減刑，容有未洽，被告
    以前揭情詞上訴，雖無理由，仍應由本院予以撤銷改判。爰
    審酌被告告所為已影響社會正常交易安全，增加被害人尋求
    救濟之困難，並使犯罪之追查趨於複雜，危害社會情節甚鉅
    ，被害人之受339 萬元損失甚鉅，犯後否認犯行，並無悔意
    ，於本院審理時甚且飾詞卸責，毫無可取，惟其並無前科，
    有臺灣高等法院被告前案紀錄表在卷可稽，及其家境小康等
    一切情狀，量處如主文所示之刑，並諭知易科罰金之折算標
    準。又被告上開犯罪時間在96年4 月24日以前，合於減刑條
    件，爰依中華民國96年罪犯減刑條例第2 條第1 項第3 款、
    第7 條規定，減為如主文所示之刑，並諭知易科罰金之折算
    標準。
據上論斷，應依刑事訴訟法第455 條之1 第1 項、第3 項、第
369 條第1 項前段、第364 條、第299 條第1 項前段，刑法第2
條第1 項前段，刑法第339 條第1 項、第30條、（修正前）第41
條第1 項前段，罰金罰鍰提高標準條例第1 條前段、（廢止前）
第2 條，中華民國96年罪犯減刑條例第2 條第1 項第3 款、第7
條，判決如主文。
本案經檢察官丁○○到庭執行職務。
中　　華　　民　　國　　96　　年　　10　　月　　5 　　日
                  刑事第十六庭  審判長法　官 李代昌
                                      法  官 文昌
                                      法  官 梁淑美
以上正本證明與原本無異。
不得上訴。
中　　華　　民　　國　　96　　年　　10　　月　　5 　　日
    　　　　　　　　　　　　　　　　　書記官 林麗文
附錄本案論罪法條全文：
中華民國刑法第339條
（普通詐欺罪）
意圖為自己或第三人不法之所有，以詐術使人將本人或第三人之
物交付者，處5 年以下有期徒刑、拘役或科或併科1 千元以下罰
金。
以前項方法得財產上不法之利益或使第三人得之者，亦同。
前二項之未遂犯罰之。
